臺灣士林地方法院民事簡易判決
                                  111年度士簡字第496號
原      告  陳保中
被      告  陳錦隆
上列當事人間請求確認本票債權不存在事件，於中華民國111年8
月3日言詞辯論終結，本院判決如下︰
    主  文
確認被告持有由原告所簽發如附表各編號所示本票，對原告之本
票債權請求權不存在。
訴訟費用新臺幣壹萬肆仟陸佰陸拾貳元由被告負擔。
    事實及理由
一、按確認法律關係之訴，非原告有即受確認判決之法律上利益
    者，不得提起之，為民事訴訟法第247條第1項前段所明定。
    所謂即受確認判決之法律上利益，係指因法律關係之存否不
    明確，致原告在私法上之地位有受侵害之危險，此項危險得
    以對於被告之確認判決除去之而言，最高法院109年臺上字
    第1779號判決意旨參照。經查，被告執有由原告所簽發如附
    表所示本票7紙（下稱系爭本票），原告否認系爭本票票據
    債權及請求權存在，兩造就系爭本票票據債權及請求權存否
    之爭執，已使原告在私法上地位處於不安狀態，且此種不安
    狀態，能以確認判決除去之，是原告提起本件確認之訴即具
    有確認利益，合先敘明。
二、原告主張：
　㈠被告為原告之兄，民國83年間，因原告當時無銀行帳戶，所
    以將客票交由被告管理，被告持有由原告所簽發之系爭本票
    ，其日期從84年10月4日至85年5月2日，依兩造父親往生時
    之繼承協議書內容，繼承人各持分6筆土地，持分1/6，原告
    持有建物坐落臺北市○○區○○段0○段000號（下稱系爭建物）
    ，並設定永久地上權，被告以沒錢繳納遺產稅為由騙原告拋
    棄繼承權，再以買賣方式買回其不動產之登記。83年間原告
    在系爭建物生產廚房器具，並與建築公司、批發商及零售交
    易，因此收了一些支票並求助母親，然母親要原告找被告拿
    錢，原告每次拿錢都要先簽本票，不論原告交給多少現金、
    支票均未扣除，本票也從未還給原告也沒有對過帳，根據被
    告提供之支付命令係於86年間確定而未聲請強制執行。 
  ㈡原告於81年前從未欠他人金錢，與被告所述不符，且借貸往
    來都是整數，系爭本票為何有佰拾元之借貸，實違背一般經
    驗法則，況且原告當初是跟母親借錢，被告竟拿原告向母親
    借錢所簽下之系爭本票主張原告欠被告債務，並不斷以物資
    波動為由，意圖提高談判籌碼並向北投區公所申請調解。被
    告在未對帳就主張權利與債權金額不符，系爭本票是原告向
    母親所借，應以原告母親為債權人，且原告並已將客戶（如
    仁義建設、羅浮營造、歐典股份）之支票交給被告，然被告
    並未將系爭本票還給原告。 
  ㈢附表編號6本票，被告當時說錢不夠，僅有新臺幣（下同）40
    萬元，於是原告簽下附表編號7本票，如此可知，附表編號6
    本票並沒有任何債權關係，且於85年7月間，原告大約將10
    多萬元現金交予被告，但被告未簽收，104年原告又給被告
    約33萬元左右，原告交予被告之金額大於系爭本票金額，況
    且系爭本票權利是原告向母親借錢，並非被告的錢。為此，
    提起本件確認之訴等語，並聲明：確認被告持有由原告所簽
    發如附表所示之本票債權及請求權均不存在。
  ㈣對被告抗辯之陳述：
　⑴臺北市○○區○○段0○段000地號土地（下稱系爭283地號土地）
    登記簿記載被告於77年7月22日向華僑商業銀行股份有限公
    司貸款300萬元，設定360萬元，債務人為被告，義務人為父
    親陳智慧，權利範圍為所有權全部至79年2月29日，因被告
    無力給付銀行利息，將土地1/3轉賣給第三人，原告、二哥
    、小妹均未住在家亦不知該土地買賣事宜，因而受被告欺瞞
    簽下繼承協議，系爭283地號土地於79年買賣移轉權利範圍1
    /3，繼承協議書內載明系爭283地號土地各持分1/6，系爭土
    地業已買賣移轉1/3，原告等6人又如何持分1/6，被告顯然
    有意將300萬元債務由繼承分擔，其心可議。
　⑵被告主張持有原告所簽發本票之債權顯然與事實不符，被告
    根本沒錢借給原告，況且原告有用客票清償母親所借之款項
    ，被告未將原告所簽發之本票交還母親，竟私自扣下本票主
    張債權並否認原告已清償款項，連原告拿現金給被告的部分
    ，被告全部否認。繼承協議書係被告所為，協議內容與事實
    完全不同，原告拋棄繼承後，被告於83年10月就開始以買賣
    移轉登記，原告本就未向被告借錢，只希望能夠和平移轉所
    有權。　
　⑶原告告知被告請求對帳，被告僅提出本票主張權利，不拿出
    母親交予被告之原告所交付之客票，被告根本未拿40萬元給
    原告，被告將帳號0000000000000分成兩個證據證明被告有
    拿90萬元給原告並偽造交付證明書，且附表編號6、7之本票
    記載欄之文字：「利息自出票日起按每百元日息3元計付逾
    期違約金另按每百元加日息2元計付此票背書人免作拒絕事
    由通知義務」等，是被告自己加上的，借款人違約金加利息
    每天要給付45,000元，這樣的本票誰會簽，被告違反民法第
    205條及第206條之規定。
　⑷原告是向母親借錢，不是向被告借錢，當時原告並不知道買
    土地的事，後來因為錢都是被告轉交給原告，然後要原告簽
    下本票，被告既然主張是系爭本票權利人，那被告就有義務
    舉證錢是被告的。被告僅承認原告4張客兌入被告帳戶，84
    年10月6日6萬元、同年10月30日21,000元、同年11月16日65
    ,816元、同年11月22日123,000元，合計共269,816元，按照
    本票發票日期核對被告存摺，附表編號1、5之本票發票日，
    被告存摺沒有提款紀錄，附表編號2之本票發票日，被告存
    摺提款8萬元，附表編號3之本票發票日，被告存摺提款11萬
    元，附表編號4之本票發票日，被告存摺提款27萬元，金額
    均不符。
　⑸兩造並非系爭本票之直接前後手，原告是向母親借款並簽發
    本票予母親，被告僅是保管人不是債權人，況且事後原告均
    以客票、現金交給母親，被告無權主張原告簽發系爭本票之
    債權，且被告持有原告簽發之系爭本票業已超過15年未行使
    請求權，依據民法第125條規定，系爭本票請求權業已逾時
    效而消滅，遺產稅、過戶費、地價稅則與本案無關，而原告
    104年給付之7,000元是支付為母親請外勞之費用，原告從頭
    到尾均未承認債務。　
　⑹原告從未收到支付命令，該支付命令顯然與票據法不符，裁
    定日為87年9月24日，視為本票行使權之開始，消滅時效為1
    02年9月23日，故系爭本票業已罹於時效。　　
三、被告則以：
　㈠被告父親之遺產是被告祖父陳桂森所留下，被告祖父在8個兄
    弟分家產時，因份額不足8份，所以用抽籤方式決定哪塊土
    地給誰，因被告祖父沒有抽到，所以被告祖父並無繼承任何
    土地或房產。嗣後被告祖父與第五房哥哥共同出資買下臺北
    市○○段0○段000○000○000地號土地（下稱系爭土地），因第
    五房哥哥要求退出並要求還錢，被告祖父不得已只好向他人
    借貸還錢給第五房哥哥，因而取得系爭土地之所有權。
　㈡被告父親陳智慧生前將系爭土地與建商合建，雙方言明地號2
    83的1、2、3樓（大同街106號）與地號287的1、2樓（育仁
    路81號）歸被告父親所有，而地號273的1、2樓（育仁路85
    號）則是雙方共有。因拆遷及建屋期間，僅靠被告父親微薄
    收入要養8人，還要租屋壓力不小，所以將地號273的1、2樓
    （育仁路85號）雙方共有1/2的部分賣給建商，換來10多萬
    元，用來裝潢大同街106號與育仁路81號的房子才能入住，
    因沒錢故未辦所有權狀，只有使用執照影本與其他書表，被
    告父母為了避免爭端及稅制考量，將4個兒子登記為共同起
    造人，所以被告取得育仁路81號2樓所有權時，僅16歲尚未
    成年。　
　㈢被告大哥陳浩泰是大同街106號1樓及3樓的原始起造人，被告
    用大哥陳浩泰大同街106號1樓房子向銀行設定抵押貸款120
    萬元與原告何干？被告父親於81年2月5日往生，被告拿出10
    多萬元辦理父親的後事，父親沒留下現金，只留下6塊土地
    及遺產稅，因遺產稅本稅金額為2,844,900元，第一代繼承
    人無力繳納遺產稅而全部拋棄繼承，由第二代繼承人繼承，
    由於第二代繼承人皆未成年依法有扣除額之適用，最後由被
    告出錢出力並經行政救濟把遺產稅繳清後再由第二代繼承人
    過回原權利人名下。而原告故意失聯無法過戶，其應繼分將
    會在第二代繼承人名下造成爭端，後來不得已，被告母親才
    說：「保中（即原告）欠你那麼多錢，不然先過到你那裡，
    他還錢再過給他」。
　㈣被告父親於81年2月5日往生後，各繼承人於81年3月22日簽訂
    繼承協議書，其中第3條約定「陳浩泰、陳亮歧、乙○○、甲○
    ○四人得隨時就其六分之一權利請求分割辦理過戶為其或所
    指定之人所有，但應負擔所需費用」，所以原告積欠被告其
    應負擔遺產稅為74,318元。原告因土地繼承應給付被告之金
    額有3項：⑴遺產稅，原積欠金額為74,318元，限繳日期為82
    年11月25日，故計息日為自82年11月26日起計算至110年3月
    31日止，原告應給付被告之金額為271,830元；⑵過戶費用，
    被告87年11月依母親意思將原告應繼分過戶在被告名下，費
    用共計12,731元，故計息日為自87年12月2日起計算至110年
    3月31日止，原告應給付被告之金額為32,672元；⑶地價稅，
    原告應給付被告自105年起至110年3月31日止之地價稅金額
    為92,225元。
　㈤原告向被告借款之部分有兩種：
　⑴原告持客票向被告借現金之部分：
　①83年11月17日原告交付被告2張客票，其中一張金額2,003元
    ，到期日83年11月16日（即期票），另一張金額30,000元，
    到期日84年5月31日（未到期票195天）。
　②84年8月28日原告交付被告2張客票，其中一張金額123,000元
    ，到期日84年11月22日（期票86天），另一張金額21,000元
    ，到期日84年10月30日（期票63天）。　
　③84年10月3日原告交付被告1張客票，金額60,000元，到期日8
    4年10月6日（3天即期票）。　
　④84年11月6日原告交付被告1張客票，金額65,816元，到期日8
    4年11月16日（10天即期票）。　
　⑤85年4月15日原告交付被告1張客票，金額250,000元，到期日
    85年5月15日（30天期票）。　　
　  以上7張客票均未收取任何利息或費用，未退票且均已兌現
    進入被告帳戶內。
　⑵原告持自己簽發之本票向被告支借現金之部分：
　①84年10月4日原告交付被告其簽發之本票1張，票載金額110,0
    00元。
　②84年10月16日原告交付被告其簽發之本票1張，票載金額14,1
    84元。
　③84年11月2日原告交付被告其簽發之本票1張，票載金額100,0
    00元。
　④84年11月30日原告交付被告其簽發之本票1張，票載金額130,
    000元。
　⑤84年12月10日原告交付被告其簽發之本票1張，票載金額120,
    000元。
　　以上原告所簽發交付被告之本票共5張，當初未約定利息，
    依票據法第28條之規定，以上5張本票利息之計算為年利率6
    %，以最後1張為借款日之翌日為利息起算日，以上5張本票
    金額共計474,184元，至110年3月31日止之本金加利息，原
    告應給付被告之金額為1,058,176元。
　㈥85年4月30日及同年5月2日，被告分別借款50萬元及40萬元予
    原告，並手寫原告向被告借款50萬元及40萬元與交付金錢證
    明之收據，並約定年利率8%，該證明書於原告親自清點金額
    確屬無誤後親自簽名，並分別簽發票載金額50萬元及40萬元
    之本票交付給被告，以最後1張本票借款日（85年5月2日）
    之翌日為利息起算日，以上2張本票金額共計90萬元，至110
    年3月31日止之本金加利息，原告應給付被告之金額為2,754
    ,230元。
　㈦原告積欠被告至110年3月31日止尚有上開㈣至㈥所述之⑴遺產稅
    代墊款本息和271,830元；⑵過戶費用代墊款本息和32,627元
    ；⑶地價稅代墊款本息和92,225元；⑷附表編號1至5之本票借
    款本息和1,058,176元；⑸附表編號6至7之本票借款本息和2,
    754,230元，以上共計4,209,088元尚未清償，如原告否認上
    開法律關係存在，應就該法律關係存否提出證據。
　㈧原告主張前述欠款係向母親借款，惟母親沒有收入，生活費
    是被告所提供，母親哪來的錢借原告？若原告未向被告借貸
    金錢，原告為何簽發7張系爭本票予被告？系爭本票金額有
    原告親自書寫，可見係原告向被告借款時，由原告所簽發給
    被告之本票。原告於104年4月13日開始清償積欠被告之債務
    第1期7,000元，至110年1月4日清償積欠被告之債務第44期1
    2,900元後就不再清償欠款，被告於110年8月9日向臺北市北
    投區調解委員會聲請調解，原告拒不到場，被告不得已於11
    0年9月17日向鈞院聲請調解。
　㈨原告拿客票向被告調借現金，銀行帳戶都有記錄，詎料，事
    後原告卻指鹿為馬，偽稱前述票據是原告清償欠款之客票，
    原告拿客票向被告調借現金是85年4月15日，而原告用本票
    向被告調借現金是84年10月4日起至85年5月2日止，也就是
    說原告在上開期間是處於周轉不靈的狀態，根本無清償能力
    。原告於104年將育仁路81號1樓出租完成，被告告知原告房
    屋已出租，就要清償欠款，否則被告將行使所有人之權利，
    故原告於104年4月13日起按月清償7,000元，至110年1月4日
    共計清償44次。
　㈩原告向被告借錢後就人間蒸發，音訊全無，因本票請求權3年
    ，所以被告在87年9月間聲請支付命令，故消滅時效因前述
    事由而中斷，且104年4月13日原告經被告請求，而開始清償
    第1期欠款7,000元至110年1月4日，原告因被告請求清償欠
    款且經原告承認並還款，故原告主張依民法第125條之規定
    主張債權不存在實無理由等語，資為抗辯，並聲明：請求駁
    回原告之訴。
四、得心證之理由：
　㈠原告主張兩造就系爭本票並無票據基礎原因關係存在，且系
    爭本票業已罹於時效等情，然此為被告所否認，並以前詞抗
    辯，故本件所應審究者為：⑴原告主張兩造間無票據基礎原
    因關係，有無理由？⑵原告主張系爭本票業已罹於時效，有
    無理由？茲分別論述如下：
  ㈡原告主張兩造間無票據基礎原因關係，並無理由：
  ⑴按票據乃文義證券及無因證券，票據上之權利義務悉依票上
    所載文義定之，與其基礎之原因關係各自獨立，票據上權利
    之行使不以其原因關係存在為前提。執票人行使票據上權利
    時，就其基礎之原因關係確係有效存在不負舉證責任。若票
    據債務人以自己與執票人間所存抗辯之事由對抗執票人，依
    票據法第13條規定觀之固非法所不許，惟仍應先由票據債務
    人就該抗辯事由負舉證之責任。必待為票據基礎之原因關係
    確立後，法院就此項原因關係進行實體審理時，當事人於該
    原因關係是否有效成立或已否消滅等事項有所爭執，始適用
    各該法律關係之舉證責任分配原則（最高法院97年度臺簡上
    字第17號判決意旨參照）。
  ⑵本件原告主張兩造間就系爭本票並無票據基礎原因關係存在
    ，原告係主張其係向母親借款，始簽發系爭本票予母親，而
    非向被告借錢，被告無權持系爭本票對原告主張系爭本票債
    權等情；而被告則抗辯系爭本票係原告向其借款始簽發乙節
    ，依兩造前開陳述，實無從確立系爭本票之票據基礎原因關
    係為何，依前開所述及判決意旨，因被告為系爭本票之執票
    人，其就系爭本票之票據基礎原因關係是否有效存在並不負
    舉證責任。而觀諸原告所提出各項證據資料，或與系爭本票
    簽發與否無關，或無法證明其主張之兩造間就系爭本票並無
    任何基礎原因關係存在乙情屬實，其此部分主張，尚非可採
    ，故原告依此主張被告所持有之系爭本票對其之本票債權不
    存在乙節，自難可信。
  ㈢原告主張系爭本票債權請求權業已罹於時效，為有理由：
  ⑴按票據上之權利，對匯票承兌人及本票發票人，自到期日起
    算；見票即付之本票，自發票日起算；3年間不行使，因時
    效而消滅。對支票發票人自發票日起算，1年間不行使，因
    時效而消滅，票據法第22條第1項定有明文。又消滅時效，
    因起訴而中斷；依督促程序，聲請發支付命令，與起訴有同
    一效力：時效中斷者，自中斷之事由終止時，重行起算；經
    確定判決或其他與確定判決有同一效力之執行名義所確定之
    請求權，其原有消滅時效期間不滿5年者，因中斷而重行起
    算之時效期間為5年；時效完成後，債務人得拒絕給付，民
    法第129條第1項第3款、第2項第1款、第137條第1項、第3項
    及第144條第1項分別定有明文。
  ⑵經查，被告於87年9月間曾持系爭本票對發票人即原告向本院
    聲請核發支付命令，經本院於87年9月24日核發本院87年度
    促字第16281號支付命令（下稱系爭支付命令），系爭支付
    命令因原告未於法定期間提出異議，依修正前民事訴訟法第
    521條第1項之規定，系爭支付命令因與確定判決有同一之效
    力，而原有消滅時效期間不滿5年，依前述規定，系爭本票
    之消滅時效因被告聲請支付命令中斷而重行起算之時效期間
    為5年，即被告自87年9月24日起至92年9月23日間，其本得
    持系爭支付命令向原告為請求或聲請強制執行，惟被告均未
    為之，時效顯已完成，故系爭本票之請求權業已消滅，原告
    就此部分提出時效抗辯，於法有據。
五、從而，原告請求確認被告持有由原告所簽發如附表所示之本
    票債權請求權不存在，為有理由，應予准許。
六、本件事證已臻明確，兩造其餘之攻擊或防禦方法及舉證，經
    本院斟酌後，認為均不足以影響本判決之結果，爰不逐一詳
    予論駁，併此敘明。　
七、本件係就民事訴訟法第427條第2項適用簡易程序所為被告敗
    訴之判決，並依職權確定訴訟費用額為14,662元（第一審裁
    判費），應由被告負擔。
中　　華　　民　　國　　111 　年　　8 　　月　　24　　日
                  士林簡易庭法  官  莊明達
上列正本係照原本作成。
如不服本判決，應於判決送達後20日內，向本院提出上訴狀並應
記載上訴理由，如於本判決宣示後送達前提起上訴者，應於判決
送達後20日內補提上訴理由書（須附繕本）。
中　　華　　民　　國　　111 　年　　8 　　月　　24　　日
                            書記官  王淳平 　
附表：　　
編號 發票日 到期日 票面金額 （新臺幣） 1 84.10.04 未記載 110,000元 2 84.10.16 未記載  14,184元 3 84.11.02 未記載 100,000元 4 84.11.30 未記載 130,000元 5 84.12.10 未記載 120,000元 6 85.04.30 未記載 500,000元 7 85.05.02 未記載 400,000元